臺灣高等法院臺中分院民事判決　　　　　　　　　　九十三年度勞上易字第二四號
　　　上　訴　人　台灣化學纖維股份有限公司
　　　法定代理人　甲○○
　　　訴訟代理人　丑○○
　　　被　上訴人　巳○○
　　　　　　　　　寅○○○
　　　　　　　　　庚○○○
　　　　　　　　　辰○○○
　　　　　　　　　癸○○
　　　　　　　　　辛○○
　　　　　　　　　子○○○
　　　　　　　　　卯○○○
　　　　　　　　　乙○○
　　　　　　　　　丙○○○
　　　　　　　　　己○○
　　　　　　　　　丁○○
　　　　　　　　　戊○○
　　　　　　　　　壬○○
右當事人間請求給付退休金差額等事件，上訴人對於中華民國九十三年四月十六日臺
灣彰化地方法院九十三年度勞訴字第二號第一審判決提起上訴，本院於民國九十三年
七月十三日言詞辯論終結，茲判決如下：
      主    　文
原判決關於命上訴人給付被上訴人巳○○、寅○○○、庚○○○、辰○○○、癸○○
、辛○○、子○○○、卯○○○、乙○○、丙○○○、己○○、丁○○、戊○○、壬
○○依次超過新臺幣壹拾參萬伍仟伍佰貳拾元、貳萬捌仟捌佰捌拾伍元、參萬肆仟零
參拾玖元、參萬參仟壹佰肆拾柒元、參萬壹仟伍佰參拾參元、壹拾參萬貳仟陸佰零伍
元、柒萬零陸佰捌拾元、伍萬玖仟貳佰捌拾元、參萬陸仟貳佰玖拾壹元、參萬參仟柒
佰壹拾柒元、捌萬柒仟捌佰元、參萬壹仟壹佰柒拾肆元、壹拾貳萬零貳佰元、貳萬柒
仟玖佰玖拾玖元之本息部分，及訴訟費用之裁判均廢棄。
右開廢棄部分，被上訴人在第一審之訴駁回。
其餘上訴駁回。
第一、二審訴訟費用（除一審減縮部分外）由上訴人負擔三分之二，餘由被上訴人各
自負擔。
      事    　實
一、上訴人聲明求為判決：(一)原判決廢棄。(二)右廢棄部分被上訴人第一審之訴駁回。
    (三)第一審及第二審訴訟費用由被上訴人負擔。其陳述：除與原判決記載相同者，
    茲引用之外，另補稱：
  (一)本件上訴人給與被上訴人之「夜點費」是在一般工資之外，對於輪值中、夜班的
    勞工額外給與的給付，且「夜點費」給付之金額一律相同，並不因員工作業種類
    、學歷、經驗、級職不同而有高低，因之，夜點費與勞工所提供之工作並無對價
    關係，並不具「勞務之對價性」，自非勞基法所稱之工資，被上訴人請求於給付
    退休金、資遣費時，將系爭「夜點費」計入平均工資，其主張顯然無據。退步言
    之，被上訴人卯○○○、己○○等二人係分別於九十年九月五日、九十年六月三
    十日離職，並分別於九十年九月十四日、九十年七月十一日前來領取退休金時，
    立據表明：「爾後不再要求其他給付，並願放棄一切請求」，有其於領取退休金
    時所出具之前述收據可稽。茲其所為意思表示並無錯誤，前述約定既經雙方合意
    ，依法已發生拋棄之效力，且此項收據不論就主要權利、義務本質觀之或就法律
    規定加以綜合判斷，其內容均極為公平，是以被上訴人依法亦不得就「退休金」
    此一標的，再為請求。
  (二)勞動基準法第二條第三款規定：「工資，謂勞工因工作而獲得之報酬，包括工資
    、薪金、及按計時、計日、計月、計件以現金或實物等方式給付之獎金、津貼、
    及其他任何名義經常性給與均屬之」。依勞動基準法第二條第三款規定工資之定
    義，必須具備二項要件，其一：為勞工因工作而獲得之報酬。其二：必須具有經
    常性。所以「勞務對價性」及「給與經常性」為「工資」必須具備的二項要件，
    二個要件缺一不可，否則亦非工資。茲本件「夜點費」係上訴人對於輪值中、夜
    班的勞工在一般正常的工資之外，額外給與者，因而「夜點費」並非勞工因工作
    而獲得之報酬，不具「勞務之對價性」自不屬工資。進步言之，因工資應具「勞
    務之對價性」，所以「工資」均隨作業種類及其複雜性、經驗、學歷、智力、技
    能、勞心度、勞力度、年資、級職不同而有高低。但系爭夜點費之金額係每人一
    致，並不因員工作業種類及其複雜性、經驗、學歷、智力、技能、勞心度、勞力
    度、年資、級職不同而有不同，因之，該夜點費並不具「勞務之對價性」自不屬
    工資。
  (三)勞動基準法施行細則第十條第九款亦明定：「本法第二條第三款所稱之其他任何
    名義之經常性給與係指左列各款以外之給與：九、差旅費、差旅津貼、交際費、
    夜點費及誤餐費」。是以勞動基準法第二條第三款所稱之其他任何名義之經常性
    給與，並不包括夜點費在內。茲勞動基準法施行細則既係依勞動基準法第八十五
    條規定之授權，由內政部發布，依大法官會議釋字第三六０號解釋理由書所述：
    「惟法律對於有關人民權利義務事項，不能鉅細靡遺，一律加以規定，其屬於細
    節性、技術性者，法律自得授權行政機關以命令定之，俾便法律之實施。行政機
    關基於此種授權發佈之命令，其內容未逾授權範圍，並符合授權之目的者，自為
    憲法所許」。顧該施行細則雖歷經內政部於八十六年及行政院勞工委員會於九十
    一年增修，均維持原條文，顯足證該項規定允當、妥適，為勞、資雙方所接受，
    且未逾越法律授權範圍，符合授權之目的，自為憲法所許。茲勞動基準法施行細
    則第十條既將「夜點費」明定為非「經常性給與」，將「夜點費」排除於工資之
    外，故夜點費自不屬工資。茲本件「夜點費」既不具「勞務對價性」及「給與經
    常性」，顯與工資之定義不符，當屬勉勵性、恩惠性之福利措施。
  (四)被上訴人請求將夜點費列入退休金給付亦顯違誠實信用原則：本件上訴人給與被
    上訴人之「夜點費」並非勞工因工作獲得之報酬，而係於一般工資之外，對於輪
    值中、夜班的勞工的額外給與，所以與勞工所提供之工作並無對價關係，並非勞
    工因工作獲得之報酬，已如前述。再參照最高法院七十九年度台上字第二四二號
    判決亦認：「本件被上訴人退休前自上訴人領取之薪資中，關於全勤獎金既為員
    工每天按規定上班所發給之獎金；伙食津貼為對於上班者所發給之福利，相當於
    誤餐費；載客（績效）獎金又為激勵員工士氣，加強服務乘客，依競賽方法計分
    而發給，參諸勞動基準法施行細則第十條第二款、第九款之規定，即非因工作而
    獲得之經常性給與，不得列入工資內而計算退休金。原審予以列計退休金額，自
    屬違誤。上訴人指摘關於該部分之原判決違法，求予廢棄，非無理由。應由本院
    於原審確定之事實，予以廢棄，改判駁回被上訴人關於該部分之第二審上訴」。
    是以依前述判決，認效率（績效）獎金、伙食津貼等皆非因工作而獲得之經常性
    給與，不得列入工資內而計算退休金。本件上訴人除將被上訴人等人之本薪、交
    通津貼、假日加班等所得列入平均工資計算退休金外，上訴人更將非因工作而獲
    得之效率獎金、伙食津貼等一併列入平均工資計算退休金。足證上訴人公司所在
    意者在於維護薪資制度的健全，而非與勞工斤斤計較於是否將夜點費列入工資給
    與範圍，蓋因「夜點費由法律條文形式分析，非屬工資對價，不具工資之性質，
    且非屬經常性給與，應屬於恩惠性給與，被上訴人請求列入工資計算退休金，依
    法哲學、法理學、法社會學、法制史、結果導向考量及法律經濟分析等面向整合
    析論，亦顯違誠實信用原則。
  (五)上訴人為配合勞動基準法之實施，自七十三年起，即將原夜勤津貼改名為「夜點
    費」發放，當時中班夜點費為五十元，夜班夜點費為一百五十元，迄今已分別調
    高至一百八十元及三百六十元，觀之調整之過程，夜點費均係單獨調整，並不隨
    同薪資調整，因而夜點費實為一獨立給付、獨立調整之項目，就此即足證夜點費
    顯與工資無關，且亦足以說明上訴人公司所給付之夜點費金額中亦確含有實質之
    夜間點心費在內，更為勞、資雙方所不爭。茲上訴人既已將被上訴人之本薪、效
    率獎金、交通津貼、假日加班、伙食津貼等絕大部分應給與或得不給與之月所得
    ，均列入平均工資計算退休金，如又認上訴人發給之「夜點費」，非屬於勞動基
    準法施行細則第十條第九款所定之夜點費，而應再列入平均工資計算退休金，則
    被上訴人所得之各項給付豈非已全部納入工資？倘採如是見解，顯違公平誠信，
    且勞動基準法施行細則第十條第九款之規定豈非成為具文？勞動基準法施行細則
    所規定之諸多工資及非工資項目豈非成為無意義？
  (六)再依勞動基準法第二十五條規定：雇主對勞工不得因性別而有差別之待遇。工作
    相同、效率相同者，給付同等之工資。第三十條規定：勞工每日正常工作時間不
    得超過八小時，每二週工作總時數不得超過八十四小時。第三十四條規定：勞工
    工作採晝夜輪班制者，其工作班次，每週更換一次。但經勞工同意者不在此限。
    依前項更換班次時，應給予適當之休息時間。由上述規定觀之，可得而言之如下
    ：勞工工作可採晝夜輪班制，晝夜輪班制乃法所定之工作型態，因而該條文除
    規定其工作班次，每週更換一次外，未有其他特別規定，更未有雇主應另外加給
    任何「夜點費」規定，乃因晝夜輪班仍在正常工作時間之範圍內，雇主依法毋庸
    為任何其他額外的給付，與延長勞工工作時間則應另加給加班工資之情形完全不
    同。上訴人公司，係採行三班輪班制，不論係早班、中班、夜班，其各班次之
    工作時間、工作性質皆為相同，輪值中班、夜班所擔任之工作、工作時間與早班
    並無差異，因而上訴人公司依法只要給與每日正常工作時間之工資即可。「夜
    點費」因屬上訴人公司對於參加輪值中、夜班人員在一般工資之外，另行額外給
    與者，所以若員工調職或請人代班或請假則歸代班人領取不予計算，顯與月薪等
    每月可固定且經常領取者迥不相同，可知上訴人公司夜點費之給與顯屬勉勵、恩
    惠、任意性質，與工作並無對價關係，自與所謂之工資有間。
二、被上訴人聲明求為判決：(一)上訴駁回。(二)訴訟費用由上訴人負擔。其陳述除與原
    判決記載相同者，茲引用之外，另補稱：
  (一)系爭夜點費具勞務對價性及給付經常性，應為工資之一部，不應因夜點費之形式
    名稱，即認其非工資之一部。勞動基準法施行細則第十條第九款雖將夜點費排除
    於工資之外，惟勞動基準法施行細則第十條所定之給付究屬工資抑係該條所定之
    給與，仍應具體認定，不因形式上所用名稱為何而受影響。況勞動基準法施行細
    則第十條第九款所稱夜點費，係指勞工偶然可得之點心費用，此由同款規定之夜
    點費與誤餐費同列，均係偶然發生之費用，為不定期之給與，而誤餐費既屬恩惠
    性及偶發性之給與性質，夜點費應屬同一性質，亦即該條款所稱之夜點費及誤餐
    費，係指雇主為體恤勞工於夜間工作而給與之夜間點心費，或勞工因執行職務延
    誤正常用餐時間，另外給與之餐費。
  (二)系爭夜點費具勞務對價性及給付經常性，應為工資之一部。工資是否必須符合勞
    務對價性及給付經常性二要件？抑或僅具勞務對價性即可？固有不同見解。惟就
    本案而言，系爭夜點費之名稱原為夜勤津貼，上訴人為因應勞動基準法之施行，
    在勞基法施行後始將之更名為夜點費，且上訴人所屬員工作業方式採三班制，全
    天候二十四小時連續作業，夜點費之核發，係輪值中、夜班始得領取，而輪值中
    、夜班又已成為固定之工作制度，此種因特殊工作條件而對勞工所增加提出之現
    金給付，其本質應係該值班時段之勞務對價，即系爭夜點費已成為兩造間因特定
    工作條件，形成固定常態工作中可取得之給與，為勞工因經常性提供勞務所得之
    報酬，具有勞動基準法第二條第三款工資性質。且此種三班已為上訴人公司固定
    之工作制度，有關夜點費之發給，在時間或制度上，具有經常發給之特性，亦具
    有給付之經常性，殆無疑義。
  (三)系爭夜點費係由夜勤津貼變更名義而來，並非夜間點心費，不因變更名稱而異其
    性質。查系爭夜點費係由夜勤津貼變更名義而來，並非夜間點心費，此由上訴人
    給付之伙食津貼每個月固定為一千八百元，即平均一天為六十元，而夜點費幾乎
    每個月四、五千元，且輪值期間約為十餘天左右，其本意係因夜間執勤而給與之
    津貼，該給付係以與勞務提出密切相關的工作條件，即工作時間為夜班、中班者
    為前提，乃酬傭或彌補其提供勞務的特殊辛勞與負擔，因此直接對勞工所提出的
    勞務，附加地作更進一步的報償，應計入工資範圍，此與勞動基準法施行細則第
    十條第九款之夜點費，性質並不相同。
  (四)被上訴人卯○○○、己○○二人於領取退休金時，雖有在上訴人印製之收據上簽
    名，惟退休金應依法令規定核算，如上訴人將應列入退休金計算範圍之款項，認
    為不應計入而未列入，被上訴人自無從爭執。實際上，上訴人之退休員工於向公
    司領取退休金時，上訴人公司均要求簽立其已事先製作之收據，是退休員工於簽
    具系爭收據時，都認為僅係在完成公司規定之退休金領款手續而已，是其主觀上
    並無拋棄權利之意思，且收據上亦未載明就夜點費計入平均工資範圍部分之退休
    金不予請求或放棄，是就本件言，尚難認被上訴人簽具該收據即有放棄系爭退休
    金之意思，又上訴人自始即認定夜點費不應計入平均工資核算退休金，而屬於被
    上訴人不得請求之部分，足證該收據上所謂「其他給付」、「請求權」不包括夜
    點費在內，亦即被上訴人於簽立系爭收據之初，不知上訴人未將夜點費計入平均
    工資核算退休金，而上訴人又無將夜點費納入退休金計算基礎之意，故兩造無從
    就夜點費納入平均工資核算退休金部分達成拋棄權利之合意。
  (五)又依照當事人一方預定用於同種類契約之條款而訂定之契約，而有免除或減輕預
    定契約條款之當事人之責任者，或使他方當事人拋棄權利或限制其行使權利者，
    按其情形顯失公平者，該部分約定無效，民法第二百四十七條之一定有明文。本
    件上訴人於其所有員工退休時，於八十七年年終至九十一年年終止，其間凡是退
    休人員且向上訴人公司處領取退休金票據者，幾近百分之百皆須簽立如本案系爭
    之固定收據，而系爭收據格式、內容相同，僅簽署人不同而已，顯係被上訴人一
    方事先印就，預定用於同種類即退休員工領取退休金時，給與簽署之契約，而勞
    工在受領退休金如何計算，有無短少，並非清楚，即須簽立附有拋棄短發退休金
    之請求權，自屬顯失公平，而應認為該部分之拋棄無效始為妥當。
      理    　由
一、被上訴人起訴主張：伊等前為上訴人僱用之員工，上訴人雖於伊等退休時給付退
    休金，惟伊等於任職期間因有三班制，每月均有輪值中、夜班領取夜點費，該夜
    點費原為夜勤津貼，上訴人為因應勞動基準法之施行，於該法施行後始將之更名
    為夜點費，因員工作業方式採三班制，全天二十四小時連續作業，夜點費係輪值
    中、夜班時領取，由於輪值中、夜班已成為固定之工作制度，此種因特殊工作條
    件（夜間工作不利於勞工之生活及健康）而對勞工所增加提出之現金給付，其本
    質應係該值班時段之勞務對價，即系爭夜點費已成為兩造間因特定工作條件，形
    成固定常態工作中可取得之給與，為勞工因經常性提供勞務所得之報酬，具有勞
    動基準法第二條第三款工資性質，應計入平均工資，而上訴人於給付退休金、資
    遣費時，並未將系爭「夜點費」計入平均工資內，致給付之退休金、資遣費給付
    有短少，上訴人應該給予補足。而被上訴人卯○○○、己○○等二人雖於領取退
    休金時，曾簽立收據，載明放棄其他一切請求權，惟當時不知上訴人未將夜點費
    計入，伊等主觀上並無拋棄權利之意思，且該收據係上訴人一方事先印就，屬民
    法第二百四十七條之一定型化契約，該部份約定無效。為此乃依勞動基準法給付
    退休金之法律關係及民法第二百二十九條第一項、第百二十三條第一項之規定，
    請求上訴人給付退休金差額即巳○○貳拾萬參仟貳佰捌拾元、寅○○○肆萬參仟
    參佰貳拾捌元、庚○○○伍萬壹仟零伍拾玖元、辰○○○肆萬玖仟柒佰貳拾壹元
    、癸○○肆萬柒仟貳佰玖拾玖元、辛○○壹拾玖萬捌仟玖佰零捌元、子○○○壹
    拾萬陸仟零貳拾元、卯○○○捌萬捌仟玖佰貳拾元、乙○○伍萬肆仟肆佰參拾陸
    元、丙○○○伍萬零伍佰柒拾陸元、己○○壹拾參萬壹仟柒佰元、丁○○肆萬陸
    仟柒佰陸拾壹元、戊○○壹拾捌萬零參佰元、壬○○肆萬壹仟玖佰玖拾玖元，及
    其法定遲延利息。
二、上訴人則以：上訴人公司給與被上訴人之「夜點費」是在一般工資之外，對於輪
    值中、夜班的勞工額外給與之夜間點心費用，乃具勉勵、恩惠、任意性質之給付
    ，係屬勉勵性、恩惠性之福利措施，且給付之金額一律相同，並不因其作業種類
    及其複雜性、經驗、學歷、智力、技能、勞心度、勞力度、年資、級職不同而有
    高低，因之，夜點費與勞工所提供之工作並無對價關係，並不具「勞務之對價性
    」及「給與經常性」，自非勞基法所稱之工資。而勞動基準法施行細則第十條既
    將「夜點費」明定為非「經常性給與」，將「夜點費」排除於工資之外，故夜點
    費自不屬工資，否則勞動基準法施行細則第十條第九款之規定豈非成為具文，成
    為無意義？被上訴人請求將夜點費列入退休金給付，依法理學及法律經濟分析，
    亦顯違誠實信用原則。又被上訴人卯○○○、己○○等二人曾立據表示：「爾後
    不再要求其他給付，並願放棄一切請求」，彼等所為意思表示並無錯誤，而此項
    約定不論就主要權利、義務本質觀之或就法律規定加以綜合判斷，其內容均無顯
    失公平之情形，與民法第二百四十七條之一之規定無違，依法亦不得再就「退休
    金」之標的為請求。是被上訴人請求上訴人公司於給付退休金、資遣費時，應將
    系爭「夜點費」納入平均工資計算，自屬無據等語，資為抗辯。
三、被上訴人主張伊等係上訴人公司僱用之員工，各人到職、離職、退休之日期以及
    退休金基數分別如原審判決附表所示，其中被上訴人寅○○○、庚○○○、辰○
    ○○、癸○○、乙○○、丙○○○、丁○○、壬○○等人係優惠資遣比照退休。
    被上訴人於退休或資遣前六個月之夜點費金額、勞動基準法施行前後之退休金基
    數、退休或資遣前三個月及六個月之平均夜點費金額、退休金或資遣費之計算方
    式，亦分別如原審判決附表所示。因上訴人在伊等退休時，未將伊等退休前六個
    月或三個月內輪值中、夜班所得之夜點費部分，予以納入平均工資內計算退休金
    等情，已據提出退休金明細表影本六紙、離職證明書影本三紙、勞工保險給付申
    請書影本二紙、所得明細單影本九件為證。核與上訴人提出之所得清冊記載相符
    ，並為上訴人所不爭執，應堪認其所述為真正。惟被上訴人主張系爭夜點費係伊
    等輪值中、夜班時領取之經常性給付，由於輪值中、夜班已成為固定之工作制度
    ，此種因特殊工作條件（夜間工作不利於勞工之生活及健康）而對勞工所增加之
    現金給付，其本質應係該值班時段之勞務對價，即系爭夜點費已成為兩造間因特
    定工作條件，形成固定常態工作中可取得之給與，為勞工因經常性提供勞務所得
    之報酬，屬勞動基準法第二條第三款工資性質，應納入平均工資內計算等語。此
    則為上訴人所否認，並以前述理由抗辯。是兩造爭執之重點，乃在於系爭夜點費
    究竟是否為勞工因工作而獲得之報酬，具有「勞務對價性」及「給與經常性」之
    要件，而應納入平均工資內計算退休金、資遣費？抑或純屬上訴人對於參加輪值
    中、夜班員工額外給與之夜間點心費用，而具勉勵、恩惠、任意性質，為勞動基
    準法施行細則第十條第九款所揭示應予排除於工資之外者？抑或上開二者具（兼
    ）有者？又被上訴人卯○○○、己○○等二人於所簽立之領款收據上表明「爾後
    不再要求其他給付，並願放棄一切請求」，此是否足認兩造已就被上訴人卯○○
    ○、己○○等二人拋棄將夜點費納入平均工資內計算退休金部分達成合意，被上
    訴人卯○○○、己○○等二人不得再為本件之請求？茲分別審酌分析如下：
  (一)按勞動基準法第二條第三款規定：「工資謂勞工因工作而獲得之報酬，包括工資
    、薪金及按計時、計日、計月、計件以現金或實物等方式給付之獎金、津貼及其
    他任何名義之經常性給與均屬之」，是凡勞工因工作而獲得之報酬，屬於經常性
    給與者，不論稱為工資、薪金、獎金、津貼或其它任何名目，皆可認為係工資。
    所謂「勞工因工作而獲得之報酬」，乃指勞工因勞動契約實際提供勞務，而由雇
    主所給付之對價；所稱「經常性給與」，則指在一般情形下，按時間或制度，勞
    工經常可以得到之給付而言。是以勞工因勞動契約實際提供勞務，而按時間或制
    度，經常可以取得由雇主所給付之對價，即為工資。故於實際判斷某種給付是否
    具備「勞工因工作而獲得之報酬」及「經常性給與」等二種特性，而屬於工資，
    自應依一般社會交易觀念決定，不能單從其形式上名稱認定，始可避免雇主為規
    避該給付計入平均工資內，而將工資改用其他名義發給，以致損害勞工權益。
  (二)本件上訴人公司之員工作業方式，係採行早、中、夜三班輪班制，其各班次之工
    作時間、工作性質相同，員工均須輪值中、夜班，早班由上午八點到下午四點、
    中班從下午四點到午夜十二點、夜班從午夜十二點到上午八點，而夜點費之發放
    對象係實際輪值中、夜班之員工，在一般正常之工資外，中班另給予夜點費一百
    八十元，夜班另給予夜點費三百六十元，此為兩造所不爭執。則系爭夜點費確係
    上訴人對於輪值中班及夜班之員工，在一般正常工資外另給予之額外給與無疑。
    而上訴人主張系爭夜點費之演變流程為「免費提供消夜」、「取銷免費消夜改發
    夜勤津貼」、「將夜勤津貼改名為夜點費」，亦即系爭夜點費原係為體恤勞工於
    夜間工作而提供夜間輪班人員點心食用，屬勉勵性、恩惠性之福利措施，嗣因各
    員工口味不同，為順應多數人意見，乃改以發放現金，並應工會請求，不定期數
    度調高，致目前所發額度對於用於購置消夜點心顯屬寬裕，但仍不變更其原屬勉
    勵性、恩惠性福利措施之性質，應為勞基法施行細則第十條第九款之夜點費，且
    多年來被上訴人均依所得明細單收受系爭「夜點費」，從未有任何異議，故應認
    雙方對系爭款項之性質屬於勞基法施行細則第十條第九款所謂之「夜點費」已有
    合意等語。就此，被上訴人雖辯稱：系爭夜點費乃由夜勤津貼變更名義而來，其
    金額幾乎每個月高達四、五千元，實係雇主為酬傭或彌補員工夜間值勤特殊辛勞
    與負擔而給與之津貼。而勞基法施行細則第十條第九款既將夜點費與誤餐費同列
    ，則此夜點費顯係指與誤餐費有同一性質之餐點費，即勞工因執行職務延誤正常
    用餐時間，另外給與之夜間點心費而言，不包括系爭夜點費在內云云。然勞動基
    準法施行細則第十條第九款明定：本法第二條第三款所稱之其他任何名義之經常
    性給與，係指左列各款以外之給與：「：：：九、差旅費、差旅津貼、交際費、
    夜點費及誤餐費」。亦即勞動基準法第二條第三款所稱之其他任何名義之經常性
    給與，亦列為工資範圍之定義，並不將「夜點費」包括在內。此所以特別將夜點
    費排除於工資之外，係因夜點費顧名思義，乃夜間點心費之意，係資方給予夜間
    工作者勉勵性、恩惠性之福利措施，為額外之任意性給與。本件系爭夜點費係對
    於實際輪值中班（下午四點到午夜十二點）、夜班（午夜十二點到次日上午八點
    ）之員工，在一般正常之工資外，另給予之額外給與，且系爭夜點費之金額，不
    論員工本薪高低，每一員工領取之金額均完全相同，並不因員工作業種類及其工
    作複雜性、經驗、學歷、智力、技能、勞心度、勞力度、年資、級職之不同而有
    差異。雖其原名為夜勤津貼，但上訴人為配合勞動基準法之實施，早自七十三年
    起，即將夜勤津貼改名為「夜點費」發放，迄今已歷時二十年，勞雇雙方前此未
    曾就夜勤津貼改名為夜點費有所質疑。則上訴人主張，系爭夜點費之發放，乃上
    訴人公司對於輪值中、夜班人員之額外給與，由於夜間工作較之日間工作者，精
    神體力均較為辛勞，因而給予夜間點心費，以免影響夜班勞工之工作效力等語，
    應非全然無據。而就該「夜點費」名稱之來源及其變遷過程，發放之對象以輪值
    中班、夜班之夜間工作者，且不論員工職級之高低金額均一致等情觀之，則系爭
    夜點費亦確實應包含有「夜間點心費」之旨，不容置疑。
  (三)惟系爭夜點費之發放，係針對輪值中班、夜班之夜間工作者，以其夜間工作之時
    點計算，即從晚上八點至翌日上午八點之時段計算夜點費，中班者夜間工作時段
    有四小時，給予夜點費一百八十元，夜班者夜間工作時段有八小時，給予夜點費
    三百六十元。因員工夜間工作，其生活方式與常人相反，自較不利於員工之生活
    及健康，而系爭夜點費既依夜間實際工作之時點計算，顯然又包含因夜間執勤特
    殊辛勞與負擔，而多給與之工作津貼，其給付復與特殊勞務條件之提供有密切相
    關，具有「勞務對價性」。且員工均必須輪值中班、夜班，則員工領取夜點費，
    亦已成為三班制輪班工作之經常性給與，符合「經常給與性」。又上訴人給予其
    員工之薪津項目，除員工本薪、交通津貼、假日加班、效率獎金外，每個月尚固
    定給付伙食津貼一千八百元（此為兩造所不爭）。而員工固定輪值三班制，所領
    之夜點費每個月則可多達四、五千元，即夜間點心費之給與反超出全月伙食津貼
    數倍之多。是以系爭夜點費既包含勞工因提供夜間工作之特殊勞務條件，而多給
    與之津貼，兼具「勞務對價性」、「經常給與性」之工資性質要件，且中班給予
    一百八十元，夜班給予三百六十元，確實超過一般點心費之額度，即上訴人亦不
    否認目前所發額度對於用於購置消夜點心顯屬寬裕等情，則系爭夜點費應兼具有
    勞工因工作而獲得之工資報酬在內，並非全屬單純之夜間點心費之額外給與。茲
    參以員工固定輪值三班制，每日正常工作八小時，除中、夜班另給予夜點費外，
    早班由上午八點到下午四點，上訴人公司僅給予伙食津貼六十元，而中班從下午
    四點到午夜十二點，夜間點心費以一份計算，夜班從午夜十二點到次日上午八點
    ，夜間點心費以二份計算，比照伙食津貼一份六十元，則中班之夜間點心費即為
    六十元，夜班之夜間點心費即為一百二十元，是認定系爭夜點費中，所含真正夜
    間點心費之數額，自以比照此標準，較為合理公平。從而本件系爭夜點費中，應
    包含屬工資性質之工作報酬及夜間點心費兩者，夜間點心費所占比例為其中三分
    之一。
  (五)被上訴人卯○○○、己○○等二人雖於領取退休金時，在印有「茲收到台灣化學
    纖維股份有限公司核發之退休金支票乙張，爾後不再要求其他給付，並願放棄一
    切請求」文句之收據上簽名，上訴人並據此主張彼等六人已同意拋棄其餘「退休
    金請求權」之意思表示，應發生拋棄之效力，不得再為本件之請求云云。然該收
    據既由上訴人統一印製供退休員工領取退休金支票之用，又僅泛稱爾後不再要求
    其他給付，並未明載係就本件系爭夜點費計入平均工資範圍部分之退休金不予請
    求或放棄，殊難據此即認定被上訴人卯○○○、己○○等二人，於簽具該收據時
    ，主觀上有拋棄系爭退休金權利之意思，抑或認定兩造間曾就系爭夜點費納入平
    均工資核算退休金部分達成拋棄權利之合意。且按依照當事人一方預定用於同種
    類契約之條款而訂定之契約，而有免除或減輕預定契約條款之當事人之責任者，
    或使他方當事人拋棄權利或限制其行使權利者，按其情形顯失公平者，該部分約
    定無效，民法第二百四十七條之一定有明文。本件上訴人於其員工退休領取退休
    金票據時，要求員工簽立其所印製之上開收據，其格式、內容完全相同，既係上
    訴人一方事先印就，預定用於同種類即退休員工領取退休金時，給與簽署之契約
    ，而勞工在受領退休金票據時，就退休金之如何計算，有無短少，並未完全理解
    之情形下，即令其簽立附有拋棄公司短發退休金之請求權，自屬顯失公平，故應
    認該部分之拋棄為無效。
  (六)查勞動基準法第五十五條第一項規定：「勞工退休金之給與標準如左：一、按其
    工作年資，每滿一年給與兩個基數。但超過十五年之工作年資，每滿一年給與一
    個基數，最高總數以四十五個基數為限。未滿半年者，以半年計，滿半年者，以
    一年計」。同法第二條第四款規定：「平均工資：謂計算事由發生之當日前六個
    月內所得之金額」。又勞動基準法第八十四條之二規定，勞工退休金給與標準，
    在勞動基準法施行前，依其當時應適用的法令規定計算，而勞動基準法施行前當
    時應適用的法令，即台灣省工廠工人退休規則第九條第一款、第十條第一項第一
    款分別規定：「工人退休金之給與規定如左：一、依第五條規定自願退休之工人
    及依第六條規定命令退休之工人，工作年資滿十五年者，應由工廠給與三十個基
    數之退休金，工作年資超過十五年者，每逾一年增給半個基數之退休金，其賸餘
    年資滿半年者，以一年計算，未滿半年者不計，合計最高以三十五個基數為限」
    、「按月支薪者，以核准退休前三個月平均工所得為準」。另勞動基準法施行細
    則第二十九條第一項規定：「雇主應給付之勞工退休金應自勞工退休之日起三十
    日內給付之」。本件上訴人給付被上訴人退休金時，未將退休前六個月或三個月
    輪值中、夜班所得之系爭夜點費中，屬於工資性質部分（即其中三分之二）予以
    計入平均工資之內，而若將系爭夜點費全部計入平均工資內，則有如原審判決附
    表所示被上訴人所請求之退休金差額，復為兩造所不爭執。是以本件系爭夜點費
    其中三分之二，屬於工資性質部分，自應予以計入平均工資之內，據以核算退休
    金、資遣費。
四、綜上說明，本件系爭夜點費中，實包含屬工資性質之工作報酬及夜間點心費在內
    ，前者屬勞工因工作而獲得之報酬，具有「勞務對價性」及「給與經常性」之要
    件，應予納入平均工資內計算退休金、資遣費，後者純屬上訴人對於參加輪值中
    、夜班員工額外給與之夜間點心費用，而具勉勵、恩惠、任意性質，為勞動基準
    法施行細則第十條第九款所揭示應予排除於工資之外，後者所占比例為三分之一
    。又被上訴人卯○○○、己○○等二人於所簽立之領款收據上表明「爾後不再要
    求其他給付，並願放棄一切請求」，此不能認為兩造已就被上訴人卯○○○、己
    ○○等二人拋棄將夜點費納入平均工資內計算退休金部分達成合意，被上訴人卯
    ○○○、己○○等二人自仍得再為本件之請求。至上訴人所引最高法院及部分一
    、二審法院就類似案件實務上所採不同之見解，均係只就個案所為不同之認定，
    既未形成判例，本院自不受其拘束。
五、被上訴人等依據勞動基準法退休金請求權之法律關係及民法第二百二十九條第一
    項、第百二十三條第一項之規定，請求上訴人給付巳○○貳拾萬參仟貳佰捌拾元
    、寅○○○肆萬參仟參佰貳拾捌元、庚○○○伍萬壹仟零伍拾玖元、辰○○○肆
    萬玖仟柒佰貳拾壹元、癸○○肆萬柒仟貳佰玖拾玖元、辛○○壹拾玖萬捌仟玖佰
    零捌元、子○○○壹拾萬陸仟零貳拾元、卯○○○捌萬捌仟玖佰貳拾元、乙○○
    伍萬肆仟肆佰參拾陸元、丙○○○伍萬零伍佰柒拾陸元、己○○壹拾參萬壹仟柒
    佰元、丁○○肆萬陸仟柒佰陸拾壹元、戊○○壹拾捌萬零參佰元、壬○○肆萬壹
    仟玖佰玖拾玖元及各自如原審判決附表所示利息起算日起至清償日止，按週年利
    率百分之五計算之利息，均於上述請求金額三分之二範圍內，即巳○○壹拾參萬
    伍仟伍佰貳拾元、寅○○○貳萬捌仟捌佰捌拾伍元、庚○○○參萬肆仟零參拾玖
    元、辰○○○參萬參仟壹佰肆拾柒元、癸○○參萬壹仟伍佰參拾參元、辛○○壹
    拾參萬貳仟陸佰零伍元、子○○○柒萬零陸佰捌拾元、卯○○○伍萬玖仟貳佰捌
    拾元、乙○○參萬陸仟貳佰玖拾壹元、丙○○○參萬參仟柒佰壹拾柒元、己○○
    捌萬柒仟捌佰元、丁○○參萬壹仟壹佰柒拾肆元、戊○○壹拾貳萬零貳佰元、壬
    ○○貳萬柒仟玖佰玖拾玖元之本息部分，應予准許。而被上訴人逾此範圍之請求
    ，則不應准許。
六、原審就超過上開應予准許部分，為上訴人敗訴之判決，即有未合。上訴意旨就此
    部分指摘原判決不當，求予廢棄改判，為有理由，應由本院將此部分廢棄改判，
    駁回被上訴人在第一審之訴。至於上開應准許部分，原審判命上訴人給付，並無
    違誤，上訴意旨，就此部分，仍執陳詞，指摘原判決不當，求予廢棄改判，其上
    訴為無理由，應予駁回。
七、本件事證已臻明確，兩造所提其餘攻擊防禦方法及舉證，與判決結果不生影響，
    爰不一一論述。
八、據上論結，本件上訴為一部有理由，一部無理由，依民事訴訟法第四百五十條、
    第四百四十九條第一項、第七十九條，判決如主文。
中　　　華　　　民　　　國　　九十三　　年　　　七　　　月　　二十七　　日
~B1民事第五庭審判長法　官　陳滿賢
~B2　　　　　　　　法　官　朱　樑
~B3　　　　　　　　法　官　古金男
右為正本係照原本作成。
不得上訴。
~B 　 　　　　　　書記官　王麗英
中　　　華　　　民　　　國　　九十三　　年　　　七　　　月　　二十八　　日
　　　　　　　　　　　　　　　　　　　　　　　　　　　　　　　　　　　　Ｙ
